【裁判字號】    89,訴緝,57
【裁判日期】    890413
【裁判案由】    偽造文書
【裁判全文】
臺灣板橋地方法院刑事判決                          八十九年度訴緝字第五七號
    公  訴  人  臺灣板橋地方法院檢察署檢察官
    被      告  丙○○
右列被告因偽造文書案件，經檢察官提起公訴（八十七年度偵字第一五五０四號），
及移送併案審理（臺灣嘉義地方法院檢察署八十九年度偵字第八二０號），本院判決
如左：
    主  文
丙○○連續行使偽造私文書，足以生損害於公眾及他人，累犯，處有期徒刑拾月。
如附表壹、貳「應沒收之物」欄所示之物均沒收。
    事  實
一、丙○○前因犯詐欺罪，經臺灣嘉義地方法院判處有期徒刑三年確定，刑期起算日
    期為民國八十三年十月十三日，於八十四年十月十三日假釋出監，於八十六年三
    月十七日假釋期滿以已執行完畢論。詎仍不知悔改，竟於八十五年間某日，要母
    親甲○○寄來渠兄陳建全之國民身分證，即丙○○利用不知情之母親甲○○在當
    時位於嘉義縣水上鄉不詳處所之租屋處，將丙○○之兄乙○○之國民身分證寄至
    臺北縣土城市○○路五十三號一樓予丙○○，丙○○收到上開乙○○之國民身分
    證後，便在當時位於上址臺北縣土城市○○路五十三號一樓住處，將乙○○國民
    身分證上之相片撕下，換貼上自己之照片，以此方法變造國民身分證，足以生損
    害於戶政機關對於國民身分證資料管理之正確性與乙○○之人格權益（丙○○利
    用不知情之母親竊盜乙○○之身分證之行為未經起訴，且乙○○亦不欲對於其弟
    丙○○之竊盜犯行提出告訴）。丙○○變造完上開身分證後，即至位於臺北縣土
    城市○○路○段三一二號之富邦汽車借款有限公司（以下簡稱富邦公司）應徵工
    作，丙○○向該公司自稱為乙○○（無證據證明丙○○持偽造之身分證應徵工作
    ），丙○○並利用不知情之富邦公司在外利用不知情不詳姓名之刻印人員偽刻「
    乙○○」之印章，足以生損害於乙○○之人格權益。丙○○復於八十六年一月十
    五日下午五時五十分許，駕駛車牌號碼ＧＦ－九四三五號自用小客車，由臺北縣
    樹林市鎮○街郵局前往臺北縣新莊市方向起駛迴轉後左轉往四德街方向行駛時，
    因過失而撞及行人施偉倫，致施偉倫頭部撞擊地面，受有頭部外傷、併硬腦膜上
    出血、蜘蛛網膜下出血、腦血腫等傷害，施偉倫經送醫急救，而丙○○於八十六
    年一月十六日下午十時三十分許，在臺北縣警察局樹林分局樹林派出所出示上開
    變造之身分證，冒名應訊，於警訊筆錄上偽造「乙○○」之署押一枚且在該筆錄
    上按捺指印七枚，嗣施偉倫延至同年月二十八日下午六時許不治死亡（丙○○過
    失致死案業已判決確定）。丙○○即承前行使變造身分證、偽造署押之犯意，再
    於八十六年一月二十九日下午一時十分許，在臺北縣警察局樹林分局樹林派出所
    偵辦前開過失致死案件時出示上開變造之身分證，冒名應訊，在警訊筆錄上偽造
    「乙○○」之署押一枚、在該筆錄上按捺指印二枚；並於同日（八十六年一月二
    十九日）下午三時四十二分許、四時四十四分許；八十六年二月二十六日上午十
    時二十九分許、八十六年三月七日上午九時二十八分許、八十六年四月二十一日
    上午十一時十分許，在臺灣板橋地方法院檢察署檢察官偵辦前揭過失致死案訊問
    時，出示上開變造之身分證，且於各訊問筆錄上皆偽造「乙○○」之署押一枚；
    丙○○所涉上開過失致死案件經檢察官提起公訴後，丙○○繼於八十六年五月二
    十四日至當時位於臺北市○○○路○段十九號三樓之昇德法律事務所，出示前揭
    偽造之乙○○身分證，委任林月雪律師、曾惠仙律師為渠之第一審之辯護人，並
    在刑事委任書狀上偽造「乙○○」之署押二枚、按捺指印一枚；在委任契約上按
    捺指印一枚後持以交回林月雪律師、曾惠仙律師，而行使偽造私文書（按上開刑
    事委任書狀、委任契約均具有「乙○○」委任林月雪律師、曾惠仙律師辯護之意
    ，故皆為私文書）；且丙○○又於八十六年五月二十六日下午一時許，在當時工
    作地方－位於臺北縣土城市○○路○段三一二號之富邦公司處，在本院囑託郵務
    機關送達審理傳票（庭期：八十六年六月二日下午四時）之送達證書上，蓋上右
    開偽造之「乙○○」印章，表示乙○○已收受審理傳票之意，持以交回送達之郵
    務人員，而行使偽造私文書；丙○○繼於本院八十六年六月二日訊問時，出示偽
    造之「乙○○」身分證，在訊問筆錄上偽造「乙○○」之署押一枚；並在八十六
    年六月二日答辯狀上偽造「乙○○」之署押一枚、按捺指印一枚，且將上開偽造
    之答辯狀私文書交付本院；丙○○再於八十六年六月十三日上午十時二十分許，
    在當時工作地方－位於臺北縣土城市○○路○段三一二號之富邦公司處，在本院
    囑託郵務機關送達勘驗期日傳票（期日：八十六年六月二十四日上午十時）之送
    達證書上，蓋上右開偽造之「乙○○」印章，表示乙○○已收受上開傳票之意，
    持以交回送達之郵務人員，而行使偽造私文書；丙○○繼於八十六年六月二十四
    日在臺北縣樹林市鎮○街○○○街口，本院勘驗現場後，在勘驗筆錄、與本院訊
    問筆錄上各偽造乙○○之署押一枚；復於八十六年七月九日答辯理由（一）狀之
    私文書上，偽造「乙○○」之署押一枚、按捺指印一枚，並提出交付本院行使上
    開偽造之私文書；丙○○另於八十六年十二月一日下午二時許，在上址臺北縣土
    城市○○路○段三一二號之富邦公司處，在本院囑託郵務機關送達審理期日傳票
    （期日：八十六年十二月八日下午三時十分）之送達證書上，蓋上右開偽造之「
    乙○○」印章，表示乙○○已收受上開傳票之意，持以交回送達之郵務人員，而
    行使偽造私文書；丙○○又於八十六年十二月二十六日下午一時許，在上址臺北
    縣土城市○○路○段三一二號之富邦公司處，在本院囑託郵務機關送達判決正本
    之送達證書上，蓋上右開偽造之「乙○○」印章，表示乙○○已收受上開判決正
    本之意，持以交回送達之郵務人員，而行使偽造私文書；丙○○收受前開過失致
    死案之判決正本後，因不服該判決，即於八十七年二月二十六日至當時位於臺北
    市○○○路○段十九號三樓之昇德法律事務所，出示前揭偽造之乙○○身分證，
    委任林月雪律師、曾惠仙律師為渠之上訴審（即第二審）之辯護人，並在刑事委
    任書狀上偽造「乙○○」之署押二枚、按捺指印一枚；在委任契約上按捺指印一
    枚後持以交回林月雪律師、曾惠仙律師，而行使偽造私文書；並於八十六年十二
    月日期未載之上訴狀上偽造「乙○○」署押一枚、按捺指印一枚，提出向本院行
    使；復於八十七年三月五日之上訴理由狀上偽造「乙○○」署押一枚、按捺指印
    一枚，提出向臺灣高等法院行使；且於八十七年三月九日臺灣高等法院審判時，
    出示變造之右揭身分證；丙○○之上開行為，均足以生損害於刑事偵查、裁判之
    正確行使與乙○○之人格權益。嗣於前開丙○○所犯之過失致死案件判決確定後
    ，臺灣板橋地方法院檢察署執行科檢察官於刑事執行時，乙○○本人於八十七年
    六月十二日到庭陳稱其未駕車肇事，再經臺灣板橋地方法院檢察署執行科檢察官
    將丙○○之警訊筆錄、委任辯護人之刑事委任狀、上訴理由狀送予內政部警政署
    刑事警察局鑑定結果，認上開文書上之指印係屬丙○○所有，始悉上情。
二、案經臺灣板橋地方法院檢察署檢察官自動檢舉簽分偵查起訴。
    理  由
一、訊據被告丙○○對於右揭犯罪事實均坦承不諱。抑且，實際上委任林月雪律師、
    曾惠仙律師辯護者係被告而非乙○○，又涉犯過失致死案件者係被告而非乙○○
    ，業經證人林月雪律師、警員胡德雄到庭結證明確（見本院八十七年度訴字第一
    六九七號卷第三十六、三十七頁）。參以，證人乙○○到庭證稱：「我的身分證
    曾於八十五年間在嘉義縣水上鄉不詳處所的租屋處丟掉。」等情（見本院八十九
    年度訴緝字第五十七號卷本院八十九年三月二十四日審判筆錄）。參以，經臺灣
    板橋地方法院檢察署執行科檢察官將丙○○之警訊筆錄、委任辯護人之刑事委任
    狀、上訴理由狀送予內政部警政署刑事警察局鑑定結果，認上開文書上之指印與
    被告役男指紋卡左拇指指紋相符，此有該局八十七年六月二十五日刑紋字第四二
    一五０號函附之鑑定書附卷可稽（見臺灣板橋地方法院檢察署八十七年度偵字第
    一五五０四號偵查卷第三至二十二頁）。此外，復有前開被告偽造「乙○○」署
    押或按捺指印之警訊筆錄、檢察官偵訊之訊問筆錄、本院訊問筆錄、勘驗筆錄、
    刑事委任書狀、委任契約、答辯狀、上訴狀、上訴理由狀、送達證書等書類附卷
    可佐（見臺灣板橋地方法院檢察署八十六年度相字第二０六號相驗卷宗第四至七
    頁、第十九頁、第三十頁；臺灣板橋地方法院檢察署八十六年度偵字第四四一六
    號偵查卷宗第七頁、第十六頁、第二十二頁；本院八十六年度交訴字第一一九號
    卷第十六、第十七頁、第二十八頁、第四十七至五三頁、第六十七頁、第九十五
    頁、第一一九頁；臺灣高等法院八十七年度交上易字第六十一號卷第七頁、第十
    四頁、第二十頁；臺灣板橋地方法院檢察署八十七年度執字第二七三八號執行卷
    宗）。事證明確，被告犯行堪以認定，應予依法論科。
二、核被告所為，係犯刑法二百十六條、第二百十二條之行使變造特種文書罪（行使
    變造之乙○○身分證）；第二百十六條、第二百十條之行使偽造私文書罪（行使
    偽造之刑事委任書狀、委任契約、答辯狀、答辯理由狀、上訴狀、上訴理由狀、
    送達證書）；第二百十七條第一項之偽造署押罪（在上開警訊筆錄、檢察官偵訊
    之訊問筆錄、本院訊問筆錄、勘驗筆錄上偽造署押）。被告利用不知情之富邦公
    司在外利用不知情不詳姓名之刻印人員偽造「乙○○」之印章，係間接正犯，然
    被告偽刻印章後蓋用在前開送達證書上，或被告在刑事委任書狀、委任契約、答
    辯狀、答辯理由狀、上訴狀、上訴理由狀偽造「乙○○」之署押，則被告偽造印
    章之行為為偽造私文書之階段行為，偽造印文、署押之行為為偽造私文書之部分
    行為，均不另論罪，又其偽造私文書後並持之行使，其偽造私文書之低度行為，
    為行使之高度行為所吸收，應論以行使偽造私文書罪。被告變造乙○○之國民身
    分證後持之行使，則變造之行為為行使之行為所吸收，應僅論以行使變造特種文
    書罪。被告所犯上開多次行使變造特種文書罪、行使偽造私文書罪，各均時間緊
    接，犯罪構成件皆各相同，顯各係基於概括犯意反覆為之，應各依連續犯之規定
    論以一罪，並皆加重其刑。至被告冒名被訊並偽造署押，雖先後在前開警訊筆錄
    、檢察官偵訊之訊問筆錄、本院訊問筆錄、勘驗筆錄上均有偽造行為，惟其仍屬
    一犯意接續多次行為，侵害一個法益，應為接續犯，屬單純一罪（參見最高法院
    八十四年度臺非字第十號判事判決）。又被告變造身分證，自始即在圖日後遇事
    可冒名使用，以規避刑事追訴，是其所犯上開行使偽造私文書罪、偽造署押罪與
    行使偽造身分證罪間，有方法結果之牽連關係，應從較重之行使偽造私文書罪處
    斷，公訴人認被告所為之上開三罪間應予分論併罰，尚有未洽。另被告偽造前開
    送達證書並持交郵務人員之行為雖未據公訴人起訴，然本院認此部分與上開公訴
    人起訴之行使偽造私文書部分有連續犯關係，為裁判上一罪，基於審判不可分原
    則，應併予審理。再被告係利用不知情之母親竊得渠兄乙○○之身分證，已如前
    述，惟因被告之兄乙○○就此親屬竊盜部分不願提出告訴（見本院八十九年訴緝
    字第五十七號卷八十九年三月二十四日審判筆錄），且此部分亦未據起訴，本院
    無從審理，公訴人認被告係與不詳姓名之人拾得乙○○遺失之身分證一節，亦有
    未洽，應予更正如事實欄所載。查被告前曾有事實欄所載之犯罪科刑執行情形，
    有臺灣高等法院檢察署刑案紀錄簡覆表在卷可稽，其受有期徒刑之刑執行完畢後
    ，五年以內再犯有期徒刑以上之本罪，為累犯，應依法加重其刑。爰審酌被告為
    免刑責，竟變造他人之身分證，冒名應訊，欲入人罪，所生危害非輕及犯後坦承
    犯行，態度良好等一切情狀，量處如主文所示之刑，以資懲儆。
三、附表壹所示變造之「乙○○」身分證、偽造之「乙○○」印章各一枚，雖均未扣
    案，然無證據證明已不存在，該變造身分證上之相片一張係被告所有供犯罪所用
    之物，應依刑法第三十八第一項第二款之規定宣告沒收；偽造之「乙○○」印章
    一枚，應依刑法第二百十九條之規定宣告沒收。至偽造如附表貳所示之署押均應
    依刑法第二百十九條之規定宣告沒收，再被告於附表貳所示之書類上，或有除偽
    造署押外並按捺其指印，因該指印同為代表冒用者之姓名，作用及效力與署押無
    異，且簽名與捺印，係同出於一個偽造署押之犯意，是其所按指印雖為自己所有
    ，要屬同一偽造署押之犯行，指印部分自應併予宣告沒收。
四、
（一）臺灣嘉義地方法院檢察署八十九年度偵字第八二０號移送併辦意旨略以：被告
    承前變造、偽造特種文書之概括犯意，於八十八年五、六月間持乙○○之身分證
    與自己之相片至桃園監理站申請發給乙○○之職業大貨車駕駛執照，因認被告尚
    涉有此部分之偽造特種文書罪嫌。
（二）經查：被告供稱渠是持八十五年間竊得之乙○○身分證，換貼自己相片變造該
    身分證後，再於八十七年底因在桃園縣工作需要，而另行起意持前開變造之身分
    證、自己之相片至桃園監理站申請發給乙○○之職業大貨車駕駛執照，渠並非於
    竊得或變造乙○○之身分證時，即有日後要以之申請發給乙○○之職業大貨車駕
    駛執照之意，是日後另行起意等語（見本院八十九年度訴緝字第五十七號卷八十
    九年三月二十四日審判筆錄）。足徵被告涉嫌之偽造駕照之特種文書罪，與變造
    身分證之犯罪時間相距甚遠，顯非基於概括犯意為之，且被告係另行起意偽造駕
    照，與公訴人起訴之被告變造身分證之犯行難謂有何牽連犯裁判上一罪之關係，
    此部分偽造駕照之犯行復未經公訴人起訴，本院無從併辦，應退回由原署檢察官
    另行依法處理，附此敘明。
據上論斷，應依刑事訴訟法第二百九十九條第一項前段，刑法第五十六條、第二百十
六條、第二百十條、第二百十二條、第二百十七條、第五十五條、第四十七條、第三
十八條第一項第二款、第二百十九條，罰金罰鍰提高標準條例第一條前段，判決如主
文。
本案經檢察官陳銘祥到庭執行職務。
中      華      民      國    八十九    年      四      月      十三    日
                                      臺灣板橋地方法院刑事第四庭
                                          法  官  許必奇
如不服本判決應於送達後十日內向本院提出上訴狀。
附錄：刑法第二百十六條、第二百十條、第二百十二條、第二百十七條。
附表壹：
┌───┬────────────────────┬──────────┐
│編  號│   應  沒  收  之  物                   │  備        註      │
├───┼────────────────────┼──────────┤
│      │                                        │該身分證雖未扣案，然│
│      │                                        │無證據證明已不存在，│
│  一  │變造之「乙○○」身分證上之被告相片一枚。│被告所有之相片一枚，│
│      │                                        │應依刑法第三十八條第│
│      │                                        │一項第二款之規定宣告│
│      │                                        │沒收。              │
├───┼────────────────────┼──────────┤
│      │                                        │該印章證雖未扣案，然│
│      │                                        │無證據證明已不存在，│
│  二  │偽造之「乙○○」之印章一枚。            │該偽造之印章應依刑法│
│      │  │第二百十九條之規定宣│
│      │                                        │告沒收。            │
└───┴────────────────────┴──────────┘
附表貳：
┌───┬────────────────────┬──────────┐
│編  號│   偽  造  之  署  押  印  文  所  在   │  應  沒  收  之  物│
├───┼────────────────────┼──────────┤
│      │臺北縣警察局樹林分局樹林派出所八十六年一│偽造之「乙○○」署押│
│  一  │月十六日下午十時三十分警訊筆錄。        │一枚、指印七枚應予沒│
│      │                                        │收。                │
├───┼────────────────────┼──────────┤
│      │臺北縣警察局樹林分局樹林派出所八十六年一│偽造之「乙○○」署押│
│  二  │月二十九日下午一時十分警訊筆錄。        │一枚、指印二枚應予沒│
││                                        │收。                │
├───┼────────────────────┼──────────┤
│  三  │臺灣板橋地方法院檢察署八十六年一月二十九│偽造之「乙○○」署押│
│      │日下午三時四十二分、四時四十四分訊問筆錄│二枚應予沒收。      │
├───┼────────────────────┼──────────┤
│  四  │臺灣板橋地方法院檢察署八十六年二月二十六│偽造之「乙○○」署押│
│      │日訊問筆錄。                            │一枚應予沒收。      │
├───┼────────────────────┼──────────┤
│  五  │臺灣板橋地方法院檢察署八十六年三月七日訊│偽造之「乙○○」署押│
│      │訊筆錄。                                │一枚應予沒收。      │
├───┼────────────────────┼──────────┤
│  六  │臺灣板橋地方法院檢察署八十六年四月二十一│偽造之「乙○○」署押│
│      │日訊問筆錄。                            │一枚應予沒收。      │
├───┼────────────────────┼──────────┤
│  七  │八十六年五月二十四日被告委任林月雪律師、│偽造之指印一枚應予沒│
│      │曾惠仙律師為一審辯護人之委任契約。      │收。                │
├───┼────────────────────┼──────────┤
│      │八十六年五月二十四日被告委任林月雪律師、│偽造之「乙○○」署押│
│  八  │曾惠仙律師為一審辯護人之刑事委任狀。    │二枚、指印一枚應予沒│
│      │                                        │收。                │
├───┼────────────────────┼──────────┤
│  九  │本院八十六年五月二十六日之送達證書。    │偽造之「乙○○」印文│
│      │                                        │一枚應予沒收。      │
├───┼────────────────────┼──────────┤
│  十  │本院八十六年六月二日訊問筆錄。          │偽造之「乙○○」署押│
│      │                                        │一枚應予沒收。      │
├───┼────────────────────┼──────────┤
│一  │八十六年六月二日之答辯狀。              │偽造之「乙○○」署押│
│  十  │                                        │一枚、指印一枚應予沒│
│      │                                        │收。                │
├───┼────────────────────┼──────────┤
│  二  │本院八十六年六月十三日之送達證書。      │偽造之「乙○○」印文│
│  十  │                                        │一枚應予沒收。      │
├───┼────────────────────┼──────────┤
│  三  │本院八十六年六月二十四日勘驗筆錄。      │偽造之「乙○○」署押│
│  十  │                                        │一枚應予沒收。      │
│      │                                        │                    │
├───┼────────────────────┼──────────┤
│  四  │本院八十六年六月二十四日訊問筆錄。      │偽造之「乙○○」署押│
│  十  │                                        │一枚應予沒收。      │
├───┼────────────────────┼──────────┤
│  五  │八十六年七月九日答辯理由（一）狀。      │偽造之「乙○○」署押│
│  十  │                                        │一枚、指印一枚應予沒│
│      │                                        │收。                │
├───┼────────────────────┼──────────┤
│  六  │本院八十六年十二月一日之送達證書。      │偽造之「乙○○」印文│
│  十  │                                        │一枚應予沒收。      │
├───┼────────────────────┼──────────┤
│  七  │本院八十六年十二月二十六日之送達證書。  │偽造之「乙○○」印文│
│  十  │                                        │一枚應予沒收。      │
├───┼────────────────────┼──────────┤
│  八  │八十六年十二月日期未載之上訴狀。        │偽造之「乙○○」署押│
│  十  │                                        │一枚、指印一枚應予沒│
│      │                                        │收。                │
├───┼────────────────────┼──────────┤
│  九  │八十七年二月二十六日被告委任林月雪律師、│偽造之指印一枚應予沒│
│  十  │曾惠仙律師為二審辯護人之委任契約。      │收。                │
├───┼────────────────────┼──────────┤
│  十  │八十七年二月二十六日被告委任林月雪律師、│偽造之「乙○○」署押│
│  二  │曾惠仙律師為二審辯護人之刑事委任狀。    │二枚、指印一枚應予沒│
│      │                                        │收。                │
└───┴────────────────────┴──────────┘
右正本證明與原本無異。
如不服本判決，應於判決送達後十日內向本院提出上訴狀 (應附繕本) ，上訴於
臺灣高等法院。
                                          書記官    高玉彬
中      華      民      國      八十九      年    四    月  二十五    日
刑法第二百十六條
行使第二百十條至第二百十五條之文書者，依偽造、變造文書或登載不實事項或使登
載不實事項之規定處斷。
刑法第二百十條
偽造、變造私文書，足以生損害於公眾或他人者，處五年以下有期徒刑。
刑法第二百十二條
偽造、變造護照、旅券、免許證、特許證及關於品行、能力、服務或其他相類之證書
、介紹書，足以生損害於公眾或他人者，處一年以下有期徒刑，拘役或三百元以下罰
金。
刑法第二百十七條
偽造印章、印文或署押，足以生損害於公眾或他人者，處三年以下有期徒刑。
盜用印章、印文或署押，足以生損害於公眾或他人者，亦同。


司法院資訊處製作；財團法人民間司法改革基金會備份。
